臺灣士林地方法院民事裁定　　　　　 100年度消債抗字第33號
抗　告　人　魏明哲
相　對　人　豐（台灣）銀行股份有限公司
法定代理人　李鐘培
相　對　人　遠東國際商業銀行股份有限公司
法定代理人　洪信德
相　對　人　萬泰商業銀行股份有限公司
法定代理人　盧正昕
代　理　人　王智仁
上列抗告人因消費者債務清理條例聲請更生事件，抗告人對於中
華民國100 年3 月21日本院100 年度事聲字第61號、第62號及第
63號裁定提起抗告，本院裁定如下：
    主  文
抗告駁回。
抗告費用新臺幣壹仟元由抗告人負擔。
    理  由
一、抗告意旨略以：原裁定以抗告人母親魏陳瑞蓮98年度綜合所
    得稅各類所得清單顯示於金融機構有利息所得，推估其應有
    相當本金，復又受領每月新臺幣（下同）3,000 元之老人補
    助等情，認定抗告人母親顯非不能維持生活，與民法第1117
    條所定直系血親尊親屬受扶養權利以不能維持生活為限要件
    不合；又以抗告人與其配偶謝宜軒就其子女魏彤恩之每月扶
    養費應由2 人依民法第1115條第3 項規定，依其與配偶之經
    濟能力分擔扶養費，認定本院司法事務官98年度司執消債更
    字第223 號裁定認可之更生方案不公允，而裁定廢棄原認可
    之更生方案。然抗告人每月僅撥列2,050 元作為母親之扶養
    費，金額非多、亦係盡為人子女之孝道，並無不妥，且原更
    生方案業已顧及抗告人配偶本身負債情事，並已與各家債權
    銀行訂有還款協議分期付款中，故酌定抗告人之二階段還款
    方式，抗告人與其配偶對其未成年子女之扶養費果依原裁定
    由二人經濟能力分擔，將使抗告人與其配偶債務問題繼續惡
    化，有違消費者債務清理條例更生制度之用意，爰依法提起
    抗告，請求廢棄原裁定。
二、按消費者債務清理條例之制定，乃為使負債務之消費者依本
    條例所定程序清理其債務，以調整其與債權人及其他利害關
    係人之權利義務關係，保障債權人之公平受償，謀求消費者
    經濟生活之更生，進而健全社會經濟之發展，特制定本條例
    ；又債務人有薪資、執行業務所得或其他固定收入之情形下
    ，法院認更生方案之條件公允者，得不經債權人會議可決，
    逕依債務人之聲請或依職權以裁定認可更生方案，消費者債
    務清理條例第1條、第64條第1項分別定有明文。故消費者債
    務清理條例之制定既係為使負債務之消費者得依本條例所定
    程序清理其債務，保障債權人之公平受償，以謀求消費者經
    濟生活之更生，則在債務人有薪資、執行業務所得或其他固
    定收入之情形下，依上開條例之規定，除有同條例第63條第
    1項各款、第64條第2項之情形外，法院自得斟酌債務人之資
    力狀況、債務人所提更生方案之還款成數及是否有浪費之情
    事、債務人實際生活上有無特殊困難等情狀而為更生方案之
    條件是否為公允之審認，並逕依債務人之聲請或依職權以裁
    定認可更生方案，惟若債務人所提更生方案之條件非屬公允
    者，法院自不得准許。
三、經查：
  (一)按父母對於未成年子女，有保護及教養之權利義務，民法第
    1084條第2 項定有明文，所謂保護及教養之權利義務應屬生
    活保持義務，亦即其程度係與自己之生活程度相等而互負共
    生存之義務，是父母均有經濟能力，且無明顯之差異時，應
    解為平均負擔其義務（最高法院78年度台上字第1561號裁判
    參照），惟父母若經濟能力有明顯差異，強以平均負擔其義
    務為由相繩，非但未立足於未成年子女最佳利益之維護思考
    ，亦與民法第1115條第3 項「依其與配偶之經濟能力分擔扶
    養費」規定有違。本件抗告人於97年10月24日向本院聲請更
    生之初，於財產及收入狀況說明書記載每月實際支出扶養其
    未成年子女魏彤恩為4,000 元（見本院97年度消債更字第84
    9 號卷第10頁，下稱聲請卷），嗣於99年6 月24日提出更生
    方案時改列支每月6,833 元（見本院98年度司執消債更字第
    223 號卷第251 頁，下稱司執消債更卷），末則於99年11月
    15日以配偶負擔過重，扶育女兒之責由抗告人負擔，並改列
    支為每月10,792元（見司執消債更卷第317 頁）。然本件抗
    告人於聲請更生之初即述及其配偶謝宜軒本身亦有債務問題
    （見聲請卷第123 頁、第153 頁、第156 頁、第165 頁及第
    207 頁），除銀行債務外，尚有民間債務（見司執消債更卷
    第243-249 頁、第373 頁），又抗告人配偶謝宜軒現任職大
    化妝品有限公司，按月領取薪資18,000元及全勤獎金1,500
    元（見司執消債更卷第242 頁），另據抗告人98年5 月27日
    所陳報資料，其配偶謝宜軒每月清償債務金額為20,076元（
    見聲請卷第207 頁），至99年6 月所陳報清償金額則增至每
    月22,424元（見司執消債更卷第240 頁），則抗告人配偶每
    月薪資清償前揭債務猶有不足，倘若強令父母平均負擔未成
    年子女之扶養費，衡諸抗告人女兒僅10歲未滿之年紀，離成
    年尚有10年，隨年齡增長，其教育、生活雜支等將隨之增加
    ，猶慮及物價等不確定因素及父母個別之經濟能力，則由抗
    告人對其女兒支出大部分之扶養費，尚屬合理；然由抗告人
    所提出其配偶謝宜軒之債權人所為之起訴狀、信用卡帳單、
    起訴通知、催收函文、還款承諾書、分期清償切結書、分期
    攤還協議書及借據（見聲請卷第208-215 頁、司執消債更卷
    第373 頁），抗告人及其配偶謝宜軒當應於抗告人向本院聲
    請更生前，即已知悉配偶謝宜軒對遠東國際商業銀行、友邦
    國際信用卡股份有限公司、玉山銀行、第一商業銀行股份有
    限公司、台北富邦銀行、萬泰商業銀行、匯豐銀行、聯邦銀
    行及魏紹源有債務存在，而應負清償責任，則抗告人至遲應
    於99年6 月24日提出更生方案時即應盱衡其與配偶間之經濟
    能力、負債情形提出其對女兒每月應負擔之扶養費用，然其
    卻於99年12月20日始提出其配偶謝宜軒於95年6 月11日出具
    之借據（見司執消債更卷第373 頁），該借據記載謝宜軒自
    99年11月起每月尚需清償債權人魏紹源7,000 元，抗告人並
    表示其配偶負擔過重，因此由伊單獨負擔女兒之扶養費等語
    ，則抗告人所提出其配偶謝宜軒之上開借據，應否列入本件
    更生方案為審酌，抗告人配偶謝宜軒是否全無扶養女兒之能
    力，尚屬有疑；再者，依抗告人配偶謝宜軒前開與債權人分
    期還款之協議，其中對友邦國際信用卡股份有限公司於103
    年清償完畢、對萬泰商業銀行於99年清償完畢、對玉山銀行
    於100 年7 月清償完畢、對遠東國際商業銀行於101 年8 月
    清償完畢、對匯豐銀行於99年10月清償完畢（見司執消債更
    卷第243-249 頁），足見抗告人配偶謝宜軒前開部分債務早
    於本院司法事務官於100 年1 月20日裁定認可更生方案時已
    清償完畢，其餘債務嗣後亦陸續清償完畢，然本院司法事務
    官前開認可更生方案之裁定，卻自第5 年起始要求配偶謝宜
    軒分擔扶養費2,698 元，亦有未洽。況抗告人配偶謝宜軒與
    其債權人成立協商時，本應考量其應分擔之子女扶養義務而
    定合理之清償額數，否則僅以謝宜軒與債權人成立個別協商
    在先為由，即將子女扶養費支出全歸抗告人負擔，致抗告人
    債權人可受清償數額減少，無異厚謝宜軒債權人而薄抗告人
    債權人，損抗告人之債權人以利謝宜軒債權人，於債權人間
    之公平受償亦難謂公允。綜上所述，抗告人配偶謝宜軒所負
    債務至遲應於抗告人99年6 月24日提出更生方案時，即已確
    定，殊無任令抗告人再執其配偶負擔過重為由，於99年11月
    改列女兒扶養費為每月10,792元之理。是抗告人於99年11月
    15日所列支之女兒每月扶養費10,792元，難認其已盡最大之
    努力及誠意，原認可之更生方案自難謂公允。
  (二)復按直系血親相互間互負扶養之義務；直系血親尊親屬受扶
    養權利者，以不能維持生活為限；又扶養之程度，應按受扶
    養權利者之需要，與負扶養義務者之經濟能力及身分定之，
    民法第1114條、第1117條及第1119條分別定有明文。本件抗
    告人體現為人子女行孝之心，固值肯定，惟消費者債務清理
    條例更生制度係在重建債務人經濟生活，債務人於積極面應
    以合法方式開拓財源，盡其力充實償債基礎，消極面則應在
    維持基本生活所需前提下減少非必要支出，如此擬定之更生
    方案方可稱公允並兼顧債權人之利益與債務人之生存權。經
    查，抗告人於97年10月24日向本院聲請更生所提出之財產及
    收入狀況說明書，雖列母親為受扶養人，然自陳每月實際支
    出之扶養費為0 元（見聲請卷第10頁），本院司法事務官於
    更生程序進行中，亦自陳聲請前兩年之必要支出未列入母親
    之扶養費（見司執消債更卷第210 頁背面），然抗告人卻於
    更生方案中臚列其對母親之扶養費2,050 元為每月必要支出
    ，是否確實、必要，已非無疑。再者，抗告人母親魏陳瑞蓮
    於98年間自第一商業銀行股份有限公司板橋分行獲利息所得
    （5A）2,166 元，自中華郵政股份有限公司土城貨饒郵局獲
    利息所得（5A）2 萬7,439 元，合計2 萬9,605 元，此有抗
    告人母親魏陳瑞蓮98年度綜合所得稅各類所得資料清單可稽
    （見司執消債更卷第372 頁），則以郵政定期儲金3 年期固
    定利率年利率1.225 ％推估，其本金約有214 萬6,735 元，
    此外，抗告人母親魏陳瑞蓮每月復領有老年補助3,000 元，
    顯然並非不能維持生活，揆諸前開規定，核與民法第1117條
    所定直系血親尊親屬之受扶養權利者，以不能維持生活為限
    之要件不符，是抗告人每月自無支出母親之扶養費2,050 元
    之必要。況且，抗告人本身已陷入經濟困境，無力全數清償
    對債權人之欠款，而欲謀求更生以重建生活，其當應撙節非
    必要開支、盡其最大努力及誠意提出更生方案，然抗告人卻
    仍將前述非必要支出之母親扶養費用2,050 元列為每月必要
    支出項目，自難認其提出之更生方案合理、公允。本院司法
    事務官未詳予審酌，認抗告人提出之更生方案公允，而逕行
    裁定認可更生方案，尚有未洽。抗告人主張其每月以2,050
    元扶養其母魏陳瑞蓮係善盡子女孝道等語，洵非可採。
四、綜上所述，本院司法事務官原裁定認可之更生方案難謂公允
    ，則原審裁定廢棄本院司法事務官認可之更生方案，並無違
    誤。抗告意旨指摘原裁定不當，求予廢棄，為無理由，應予
    駁回。
五、又本件本院司法事務官100 年1 月20日所為98年度司執消債
    更字第223 號認可更生方案裁定雖經廢棄，惟其效果僅為抗
    告人所提更生方案回復未經認可之狀態，非必逕予開啟清算
    程序，抗告人仍得以原調查結果及更生方案為基礎，斟酌本
    院100 年度事聲字第61號、62號及63號及本裁定所指原認可
    更生方案之部分瑕疵，並參酌原認可裁定後之其他情事變更
    情狀，兼顧各債權人間之公平受償，略事調整原更生方案後
    另經本院認可後開始履行，當無抗告意指所稱「一切又要重
    頭進行」情事，併此敘明。
六、據上論結，本件抗告為無理由，依消費者債務清理條例第15
    條，民事訴訟法第495 條之1 第1 項、第449 條第1 項、第
    95條、第78條，裁定如主文。
中    華    民    國   100    年    10    月    28    日
                  民事第三庭  審判長法官  王本源
                              法      官  孫萍萍
                              法      官  陳燁真
以上正本係照原本作成。
如不服本裁定，應於裁定送達後10日內，以法律見解具有原則上
重要性之理由，向本院提出再抗告狀，並繳納再抗告費新臺幣1,
000 元。
中    華    民    國   100    年    10    月    31    日
                              書記官      高玉潔